【裁判字號】    98,交抗,1754
【裁判日期】    980722
【裁判案由】    違反道路交通管理處罰條例
【裁判全文】
臺灣高等法院交通事件裁定            98年度交抗字第1754號
抗  告  人  交通部公路總局臺北區監理所
受  處分人  甲○○
上列抗告人因違反道路交通管理處罰條例案件，不服臺灣板橋地
方法院，中華民國98年6月6日所為裁定（98年度交聲字第41 6
號），提起抗告，本院裁定如下：
    主  文
抗告駁回。
    理  由
一、原處分意旨略以：異議人即受處分人甲○○於民國98年2 月
    16日晚上8 時22分許，駕駛車牌號碼L8-2932 號自用小客車
    ，行經臺北縣三峽鎮○○路，經臺北縣政府警察局三峽分局
    三峽派出所員警陳昆章當場攔檢測試其呼氣酒精濃度超過標
    準值（每公升0.25至0.4 毫克）達每公升0.37毫克，遂以異
    議人有違反道路交通管理處罰條例第35條第1 項第1 款規定
    之行為制單舉發（北縣警交字第C00000000 號舉發違反道路
    交通管理事件通知單），異議人雖於應到案日期98年3 月3
    日前即98年2 月19日繳納罰鍰新臺幣（下同）19,500元，惟
    經原處分機關於同日，以異議人前開違規行為，援引道路交
    通管理處罰條例第35條第1 項第1 款、第24條之規定，處罰
    鍰19,500元，吊扣汽車駕駛執照12個月（因異議人係以其所
    持有之聯結車普通駕駛執照駕駛自小客車，故吊扣其聯結車
    普通駕駛執照），施以道安講習等語。
二、異議意旨略以：伊雖於前開時、地，駕駛該自小客車，因酒
    後駕車經測試呼氣酒精濃度達每公升0.37毫克，違反道路交
    通管理處罰條例第35條第1 項第1 款之規定，而遭原處分機
    關為前開裁處；其中就吊扣駕駛執照部分，因伊當時所駕駛
    之車輛為自用小客車，而伊所持有之駕照為聯結車普通駕駛
    執照，依照道路交通管理處罰條例修正後第68條受吊扣駕照
    處分，僅吊扣其違法或違規當時所駕駛車輛之駕駛執照，不
    再吊扣其持有各級車類之駕駛執照，且苟遭吊扣聯結車普通
    駕駛執照者，頓時伊全家之生計將無法生活並發生困難，爰
    請求准予撤銷吊扣聯結車普通駕駛執照之處分等語。
三、按汽車駕駛人，有道路交通管理處罰條第35條第1 項情形者
    ，應接受道路交通安全講習；汽車駕駛人，駕駛汽車經測試
    檢定酒精濃度超過規定標準者，處新臺幣15,000元以上60,0
    00元以下罰鍰，並當場移置保管該汽車及吊扣其駕駛執照1
    年，因而肇事致人受傷者，並吊扣其駕駛執照2 年，致人重
    傷或死亡者，吊銷其駕駛執照，並不得再考領；汽車駕駛人
    違反本條例規定，應受吊扣駕駛執照處分，道路交通管理處
    罰條例第24條第1 項第2 款、第35條第1 項第1 款分別定有
    明文。
四、原裁定以：
  (一)異議人於前開時、地，駕駛車牌號碼L8-2932號自用小客車
    ，行經臺北縣三峽鎮○○路，經臺北縣政府警察局三峽分局
    三峽派出所員警陳昆章當場攔檢測試其呼氣酒精濃度超過標
    準值（每公升0.25至0.4毫克）達每公升0.37毫克，遂以異
    議人有違反道路交通管理處罰條例第35條第1項第1款規定之
    行為制單舉發（北縣警交字第C00000000號舉發違反道路交
    通管理事件通知單）之事實，此為異議人所不爭執之事實，
    並有臺北縣政府警察局北縣警交大字第C00000000號舉發違
    反道路交通管理事件通知單1紙在卷可稽。是異議人於前開
    時、地，酒後駕車之違規行為，洵堪認定屬實。
  (二)然就原處分吊扣異議人所持有之聯結車普通駕駛執照部分：
  1.異議人駕駛自小客車違反道路交通管理處罰條例第35條第1
    項第1 款之規定，本應吊扣其自用小客車駕駛執照1 年。惟
    按道路交通安全規則第61條第1 項規定：「汽車駕駛人取得
    高一級車類之駕駛資格者，應換發駕駛執照，並准其駕駛較
    低級車類之車輛，其規定如左：一、已領有聯結車駕駛執照
    者，得駕駛大客車、大貨車、代用大客車、大客貨兩用車、
    曳引車、小型車、輕型機器腳踏車。自中華民國96年2 月1
    日起以領有大貨車駕駛執照二年以上之經歷申請考驗取得聯
    結車駕駛執照者，不得駕駛大客車、代用大客車、大客貨兩
    用車。」，查本件異議人確領有較高級之聯結車普通駕駛執
    照，此有汽車駕照基本資料1紙（詳見原審卷第12頁），且
    經換發為該等駕駛執照後，其他低級等車類即不再核發駕駛
    執照，而直接允許其得駕駛其他車輛，業如前揭條文規定，
    則異議人既無一般自用小客車駕駛執照之實體物可供吊扣，
    顯已無從執行該部分之處分。
  2.再者，行政行為，採取之方法所造成之損害不得與欲達成目
    的之利益顯失均衡，行政程序法第7 條第3 款定有明文及行
    政罰法第18條規定意旨可資參照，而異議人無自用小客車之
    駕駛執照可供吊扣時，吊扣其聯結車普通駕駛執照以代之，
    雖可達成限制駕駛人繼續駕駛該級車類行駛之目的，惟亦同
    時造成限制駕駛人繼續駕駛職業聯結車或其他較低級等車類
    行駛之結果，所造成之損害（異議人喪失繼續駕駛聯結車普
    通之權利）已與欲達成目的之利益顯失均衡，是否妥適，亦
    顯值斟酌。
  3.況按道路交通管理處罰條例第68條業於94年12月14日修正公
    布，經行政院以95年2 月27日行政院院臺交字第0950082898
    號令核定自95年3 月1 日施行，該條修正後規定「汽車駕駛
    人，因違反本條例及道路交通安全規則之規定，受吊銷駕駛
    執照處分時，吊銷其持有各級車類之駕駛執照」，與修正前
    同條文相比較，係將「吊扣」駕駛執照處分效力擴及吊扣所
    持有之各級車類駕駛執照之規定刪除。考其修正理由，乃舊
    法將違規駕駛人所持有各級車類之駕駛執照一併吊扣失之過
    酷，影響人民工作及生活甚鉅，故依修正後規定，受吊扣駕
    駛執照處分時，不再吊扣其持有各級車類之駕駛執照，僅於
    受吊銷駕駛執照處分時，始吊銷其持有各級車類之駕駛執照
    。是以，依前開所述修正後即本件行為時之新法，已將「吊
    扣」各級車類之連坐規定刪除，則參諸前揭說明，裁決機關
    自不能逕行處分吊扣異議人所持有屬其他車種之聯結車普通
    駕駛執照。另酒醉駕車行為係製造法所不容許之風險，以風
    險製造之立場觀之，並不因駕駛車輛種類之不同，而有所差
    別，但從風險實現之觀點而言，酒醉駕駛車類之不同，其對
    於交通安全衍生之實害結果也有所差異，如駕駛人駕駛低一
    級之車類違反本條例之規定時，不論其所造成之實害結果，
    而一律吊扣駕駛人所持有之各類駕照，亦有違相同事件相同
    處理，不同事件不同處理之平等原則。故駕駛人違反道路交
    通管理處罰條例第35條第1項 第1 款之規定而受吊扣駕駛執
    照處分時，依修正後同法第68條規定並參照其修正意旨，應
    僅得吊扣違規或違法當時駕駛車類之駕駛執照，否則將造成
    同一違規或違法行為，因異議人持有駕駛執照種類之不同，
    而異其處分之結果。
  4.至公路機關因汽車駕駛人取得高一級車類之駕駛資格者，並
    准其駕駛較低級車類之車輛，而已領有小型車駕駛執照者，
    得駕駛輕型機器腳踏車的規定，而於實務上僅逐級核給汽車
    駕駛執照1 張，致持有聯結車駕駛執照者，因駕駛自用小客
    車違規，而須吊扣自用小客車駕駛執照時，產生技術層面之
    困難，惟行政機關本應時時因應法令之變更，而精進其行政
    執行成效，斷不得因技術層面之困難，而置相關法令於不顧
    ，甚或逾越比例原則、平等原則，是技術層面（一人一照）
    的問題，要難據為原處分並無不當之理由，至為明確。
  5.因而，異議人係駕駛自小客車時違規酒後駕車，其依法所受
    之處分應為限制其駕駛自用小客車之權利，僅應吊扣其小型
    車普通駕駛執照，始符修正後第68條規定之意旨，惟因異議
    人持有聯結車普通駕駛執照，而未領有小型車普通駕駛執照
    ，於此情形，駕駛執照如何「吊扣」其中一部分，係屬如何
    為適當之處分及執行方式之問題，惟不得以執行稍有困難，
    即置立法修正通過之條文不予遵守適用。故原處分機關以「
    汽車駕駛執照之種類依道路交通安全規則第53條規範為15類
    ，其同規則第61條規定亦確立一人一照之原則（雖持有大型
    車駕照駕駛小型車亦僅有一張汽車駕照），且依據道路交通
    管理處罰條例第68條修正後之情形係指『吊銷』其持有各級
    車類之駕照處分，實與異議人陳述不再『吊扣』其持有各級
    車類之駕照無關」，而裁處吊扣其汽車駕駛執照1 年云云，
    顯已逾越修正後道路交通管理處罰條例第68條之規範意涵及
    範圍，原處分就此裁處吊扣異議人所持有之聯結車普通駕駛
    執照，難認於法有據，至為明確。
  (三)綜上所述，異議人確有上開酒後駕車之違規行為，原處分機
    關依道路交通管理處罰條例第24條第1項第2款、第35條第1
    項第1款規定，裁處罰鍰19,500元（業已繳納完畢）並施以
    道安講習處分，核無違誤；然原處分機關未審酌「吊扣汽車
    駕駛執照12個月」規範之目的及道路交通管理處罰條例第68
    條修正意旨，遽為吊扣異議人所持有之聯結車普通駕駛執照
    12個月部分之裁決，難認合法。又因本件酒後駕車部分為一
    個違規行為，吊扣處分、裁處罰鍰與道安講習無從區分，異
    議人雖對於前開罰鍰及道安講習部分未為不服，惟依道路交
    通管理處罰條例第89條規定：「法院處理交通事件，準用刑
    事訴訟法之規定」，則原處分關於前開裁處罰鍰與道安講習
    部分與吊扣職業聯結車駕駛執照部分，應認均為異議聲明之
    效力所及，本院自得併為審酌。從而，異議人提起本件聲明
    異議，為有理由，應由本院將原處分撤銷，自為裁罰如主文
    第2項所示，以期適法。
五、抗告意旨以有關汽車駕照之類別，依道路交通安全規第五十
    三條已明確規範為十五類，同規則第六十一條第一項第三款
    之規定亦確立一人一照原則，駕駛執照一經執行吊扣在案，
    實無第二枚汽車駕駛執照可供使用；另依據道路交通管理處
    罰條例第六十八條修正後情形係指「吊銷」其持有各級車類
    駕照之處分，與受處分人陳述不再「吊扣」其持有各級車類
    之駕照無關，仍應吊扣其駕駛該違規車輛所憑之較高級駕駛
    執照；本件吊扣駕駛人所持之駕駛執照一年及命其應接受道
    路交通安全講習，係為維護道路使用人生命安全、身體健康
    必要之公共政策，尚無違反比例原則，正當法律程等憲法及
    行政法一般法律原則等語。惟查：
  (一)駕駛人違反道路交通管理處罰條例第35條第1項第1款之規定
    而受吊扣駕駛執照處分時，依修正後同法第68條規定並參照
    其修正意旨，應僅得吊扣違規或違法當時駕駛車類之駕駛執
    照，不得再吊扣行為人所持有而與該次駕駛違規車輛無關之
    其他各級車類駕駛執照，否則將造成同一違規或違法行為，
    因異議人持有駕駛執照種類之不同，而異其處分之結果，且
    有逾越修正後道路交通管理處罰條例第68條之規範意涵及範
    圍，已詳如前述，再參諸上開道路交通管理處罰條例第68條
    之修正過程與修正理由，若認原處分機關於受處分人無自小
    客車駕駛執照可供吊扣時，吊扣受處分人所持有之聯結車普
    通駕駛執照，雖可達成限制受處分人繼續駕駛自小客車之目
    的，惟亦同時限制受處分人駕駛其他種車輛之權利，使用之
    手段顯逾其所欲達到之目的，已欠缺比例性。
  (二)又依修正後道路交通管理處罰條例第68條規定，既已刪除「
    吊扣」等字，而僅餘「吊銷」等字，依「明示其一，排除其
    他」之法理，該條應係明示排除「吊扣駕駛執照處分時，吊
    扣其持有各級車類之駕駛執照」之規定，而僅餘「吊銷駕駛
    執照處分時，始吊銷其持有各級車類之駕駛執照」之規定，
    而限縮修正前條文之適用範圍。如此規定，兼顧重大違規之
    吊銷駕駛執照處分，駕駛人多係不宜再享有駕駛行為者，而
    吊扣駕駛執照處分之違規態樣相對輕微，解釋上不再一律執
    行各級車種駕駛執照之吊扣，使此類駕駛人仍保有駕駛其他
    車種之權利，如此解釋，方不致使本條僅有文字上變動之意
    義，亦符合立法者修法之意旨。是修正後即現行道路交通管
    理處罰條例第68條規定，應認當已排除「吊扣其持有各級車
    類之駕駛執照」之效力與執行方式。是本件受處分人持高級
    之聯結車普通駕駛執照，駕駛低級之自小客車，經核應有道
    路交通管理處罰條例第68條規定之適用，則抗告意旨所陳，
    顯屬誤解法律。
  (三)再查「吊銷駕照」與「吊扣駕照」本分屬不同之處分內容，
    再觀之道路交通管理處罰條例第35條第1項第1款規定，僅規
    定『吊扣』其駕駛執照1年，並非規定『吊銷』其駕駛執照1
    年。而道路交通管理處罰條例第68條，於94年12月14日經修
    正，已將「受吊扣」等規定刪除，已如前述。而查本案既未
    對受處分人為吊銷其駕駛執照之處分，自不得適用道路交通
    管理處罰條例第68條及道路交通安全規則第61條第1項第1款
    作為得吊扣受處分人不同等級車類之駕駛執照至明。縱認現
    行道路交通管理處罰條例第68條條文內容，或有造成抗告意
    旨所述適用上不盡妥適之情形，亦屬刑事立法政策之範疇，
    並非審判機關所能決定，仍應循立法途徑解決，非可自行解
    釋逾越法條規範之意涵而為適用。
  (四)綜上所述，原裁定以原處分機關就關於吊扣受處分人駕駛執
    照12個月部分，與道路交通管理處罰條例第68條之規定有違
    ，因而撤銷原處分關於「吊扣駕駛執照12個月」部分，並無
    違誤。是原處分機關提起抗告仍執前開情詞而指摘原裁定不
    當，並無理由，應予駁回。
據上論結，應依道路交通案件處理辦法第26條，刑事訴訟法第
412條，裁定如主文。
中    華    民    國    98    年    7     月    22    日
                  刑事第十一庭審判長法  官  張連財
                                    法  官  楊照男
                                    法  官  吳啟民
以上正本證明與原本無異。
不得再抗告。
                                    書記官  楊妙恩
中    華    民    國    98    年    7     月    23    日


司法院資訊處製作；財團法人民間司法改革基金會備份。
